ACORDAO-COMPLETO-2518556

ACÓRDÃO 460/2022 ATA 2/2022 - SEGUNDA CÂMARA

VISTOS, relatados e discutidos estes autos em que se analisa ato de concessão de pensão militar emitido pelo Comando da Aeronáutica em benefício da interessada acima nominada. 
ACORDAM os Ministros do Tribunal de Contas da União, reunidos em Sessão da 2ª Câmara, ante as razões expostas pelo Relator, e com fulcro nos incisos III e IX do art. 71 da Constituição Federal e nos arts. 1º, inciso V, e 39, inciso II, da Lei 8.443/1992, c/c o art. 259, inciso II, do Regimento Interno/TCU, em:
9.1. considerar ilegal a concessão de pensão militar em benefício da Sra. Maria Alaide Silva de Albuquerque, negando registro ao correspondente ato; 
9.2. dispensar a devolução dos valores recebidos indevidamente de boa-fé pela interessada, nos termos do Enunciado 106 da Súmula de Jurisprudência/TCU;
9.3. determinar ao Comando da Aeronáutica, no prazo de 15 (quinze) dias a contar da ciência desta deliberação, que:
9.3.1. abstenha-se de realizar pagamentos decorrentes do ato impugnado, sujeitando-se a autoridade administrativa omissa à responsabilidade solidária, nos termos do art. 262, caput, do Regimento Interno/TCU; 
9.3.2. comunique a beneficiária da pensão militar, Sra. Maria Alaide Silva de Albuquerque, a respeito deste Acórdão, alertando-a de que o efeito suspensivo proveniente da interposição de possíveis recursos perante o TCU não a exime da devolução dos valores percebidos indevidamente após as respectivas notificações, caso os recursos não sejam providos, encaminhando a este Tribunal, no prazo de 30 (trinta) dias, comprovantes da referida ciência; e
9.3.3. emita novo ato de concessão de pensão militar, livre da irregularidade indicada neste processo, e promova o seu cadastramento no sistema e-Pessoal, submetendo-o a este Tribunal, nos termos da IN/TCU 78/2018.

Ato de concessão de pensão militar emitido pelo Comando da Aeronáutica em benefício da interessada acima nominada.

Segunda Câmara

Comando da Aeronáutica.

3. Interessada: Maria Alaide Silva de Albuquerque (XXX.844.042-XX).

13.1. Ministros presentes: Augusto Nardes (na Presidência), Aroldo Cedraz e Antonio Anastasia.
13.2. Ministro-Substituto presente: Marcos Bemquerer Costa (Relator).

MARCOS BEMQUERER

Adoto como Relatório, com os pertinentes ajustes de forma, a instrução da Secretaria de Fiscalização de Integridade de Atos e Pagamentos de Pessoal e de Benefícios Sociais - Sefip (peça 5) , por meio da qual a concessão da pensão militar objeto destes autos foi assim analisada e contou com a anuência do escalão superior (peça 6) :
"Exame das Constatações
9.	Ato: 47238/2016 - Inicial - Interessado: JOSE HERMENIO DE ALBUQUERQUE - CPF: XXX.058.982-XX
9.1.	Beneficiária: MARIA ALAIDE SILVA DE ALBUQUERQUE - CPF: XXX.844.042-XX - Cônjuge
9.2.	Parecer do Controle Interno: considerar o ato legal.
9.3.	Constatações e análises: 
9.3.1.	O militar não possuía os requisitos exigidos pelo art. 6º, da Lei 3.765/60, para contribuição de um ou dois postos ou graduações superiores, para efeito de pensão.
a.	Justificativa do Gestor de Pessoal: através da Portaria DIRAP nº 4.211/3HI1, de 31.07.2014, foram concedidos ao instituidor os benefícios previstos nos termos da letra A, § 1º e § 2º, Art. 110, da Lei nº 6.880, de 09 de dezembro de 1980, combinado com Art. 108, inciso V e de acordo com o parágrafo único do Art. 107 do mesmo diploma legal a contar de 18 de maio de 2014, em virtude de ter naquela data, sido julgado incapaz definitivamente para o serviço militar, impossibilitado total e permanentemente para qualquer trabalho, conforme parecer da Junta Superior de Saúde do Comando da Aeronáutica, Sessão nº 031, de 28 de maio de 2014.Gestor anexou os seguintes documentos: PORTARIA DIRAP Nº 4211/3HI1-Documento oficial.
b.	Análise do Controle Interno: justificativa do gestor esclarece pendência
c.	Análise da Equipe Técnica: ilegal
A análise do ato de pensão militar e do ato de reforma (ato Sisac 10000305-07-1997-000530-0) mostra que o Sr. Jose Hermenio de Albuquerque foi reformado inicialmente por idade limite de permanência na reserva, com proventos calculados com base no posto de Segundo Tenente por contar com mais de trinta anos de serviço, em conformidade ao que dita o Art. 50, § 1º, alínea 'b' da Lei 6880/80. A posterior reforma por invalidez/incapacidade majorou os proventos para o posto/graduação para Primeiro Tenente. Tal situação afronta o Acórdão 2225/2019-TCU-Plenário, de relatoria do Ministro Benjamin Zymler, que permite a majoração de reforma somente para militares da ativa ou reserva. No caso em tela o militar já se encontrava reformado, sendo que tal irregularidade repercute sobre os proventos de pensão militar.
Frente a tal situação a concessão em tela não pode prosperar, devendo receber a chancela pela ILEGALIDADE e os proventos de pensão ser reajustados para graduação de Segundo Tenente.
Não foram detectadas acumulações ilegais de cargos/proventos pela beneficiária, estando os benefícios recebidos amparados pelo art. 29 da lei 3765/1960.
9.3.2.	Possível cômputo de tempo privado no Tempo de serviço até 29/12/2000. Devolução do ato para complementação das informações. Atos de reforma: [SISAC-10000305-07-1997-000530-0].
a.	Justificativa do Gestor de Pessoal: não há. Verificação efetuada no âmbito do TCU.
b.	Análise do Controle Interno:  não há. Verificação efetuada no âmbito do TCU.
c.	Análise da Equipe Técnica: legal
De acordo com o mapa de tempo de serviço encaminhado pelo Comando da Aeronáutica (papéis de trabalho) , não há cômputo de tempo privado como tempo de serviço para o militar.
9.4.	O quadro resumo de ocorrências e, quando for o caso, o detalhamento da norma legal e da jurisprudência para as inconsistências acima elencadas encontra-se no anexo II dessa instrução. 
 (...) 
PROPOSTA DE ENCAMINHAMENTO
11.	Ante o exposto, com fundamento no art. 71, inciso III, da Constituição Federal, no art. 1º, inciso V, e art. 39, incisos I e II, da Lei 8.443/1992, no art. 260 do Regimento Interno/TCU, propõe-se: 
11.1.	considerar ILEGAL e recusar registro do ato de Pensão militar de JOSE HERMENIO DE ALBUQUERQUE do quadro de pessoal do COMANDO DA AERONÁUTICA, com base nos arts. 71, inciso III, da Constituição Federal, 1º, inciso V, e 39, inciso II, da Lei 8.443/1992 e 260, § 1º, do Regimento Interno/TCU;
11.2.	com fulcro no art. 262, caput, do Regimento Interno/TCU, determinar ao COMANDO DA AERONÁUTICA que: 
11.2.1.	dispense a devolução dos valores indevidamente recebidos de boa-fé até a data da ciência do COMANDO DA AERONÁUTICA, do acórdão que vier a ser proferido, com base no Enunciado 106 da Súmula da Jurisprudência do TCU;
11.2.2.	dê ciência, no prazo de quinze dias, contados da notificação, do inteiro teor desta deliberação à interessada, alertando-a de que o efeito suspensivo proveniente da interposição de eventuais recursos junto ao TCU não a exime da devolução dos valores percebidos indevidamente, caso o recurso não seja provido;
11.2.3.	emita novo ato, livre da irregularidade ora apontada, em substituição ao ato de Pensão militar de JOSE HERMENIO DE ALBUQUERQUE, submetendo-o à nova apreciação por este Tribunal, na forma do artigo 260, caput, também do Regimento Interno/TCU;
11.2.4.	informe o teor do acórdão que vier a ser prolatado, encaminhando ao TCU, no prazo de trinta dias, comprovante da data de ciência pela interessada, nos termos do art. 4º, § 3º, da Resolução TCU 170/2004;
11.2.5.	promova o recálculo do valor atualmente pago a título de reforma/pensão militar com base no posto/graduação incorreto, no prazo 15 (quinze) dias, contados a partir da ciência desta deliberação, sujeitando-se a autoridade administrativa omissa à responsabilidade solidária, em face de manifesta ilegalidade."
2.	O Ministério Público junto ao TCU, representado pela Procuradora-Geral Cristina Machado Costa e Silva, manifestou-se de acordo com a proposta da Sefip (peça 7) .
	É o Relatório.

não há.

Procuradora-Geral Cristina Machado Costa e Silva.

PESSOAL. PENSÃO MILITAR. AUSÊNCIA DE PREVISÃO LEGAL PARA EXTENSÃO DA VANTAGEM ESTABELECIDA NO ART. 110 DA LEI 6.880/1980 A MILITAR QUE JÁ SE ENCONTRAVA REFORMADO. ILEGALIDADE DA CONCESSÃO DE PENSÃO MILITAR E NEGATIVA DE REGISTRO DO CORRESPONDENTE ATO. A pensão militar com a remuneração calculada com base no soldo correspondente ao grau hierárquico superior ao que o militar possuía na ativa, nos termos do art. 110, § 1º, c/c o art. 108 da Lei 6.880/1980, restringe-se aos militares da ativa ou da reserva remunerada, não sendo possível estender a concessão desse benefício à beneficiária da pensão instituída por militar acometido da invalidez já reformado.

PENSÃO MILITAR (PMIL)

Secretaria de Fiscalização de Integridade de Atos e Pagamentos de Pessoal e de Benefícios Sociais - Sefip.

Em apreciação ato de pensão militar deferido pelo Comando da Aeronáutica em benefício da Sra. Maria Alaide Silva de Albuquerque, cônjuge do Sr. Jose Hermenio de Albuquerque, instituidor do benefício em foco (peça 3) . 
2.	Os pareceres exarados pela Secretaria de Fiscalização de Integridade de Atos e Pagamentos de Pessoal e de Benefícios Sociais - Sefip (peças 5 e 6) e pelo Ministério Público junto ao TCU (peça 7) , neste feito representado pela Procuradora-Geral Cristina Machado da Costa e Silva, são convergentes no sentido da ilegalidade da concessão da pensão militar com a negativa de registro do correspondente ato, em função da extensão indevida da vantagem estabelecida no art. 110 da Lei 6.880/1980 a militar que já se encontrava reformado. 
3.	No mérito, acolho, desde logo, os pareceres da unidade instrutiva e do Parquet especializado, porquanto inexiste fundamento legal para o cálculo da pensão instituída pelo aludido militar com base no soldo de Primeiro Tenente. 
4.	Cumpre destacar que o instituidor, Sr. José Hermenio de Albuquerque, ocupante da graduação de Suboficial na ativa, foi reformado por limite de idade, em 08/03/1993, por contar com mais de trinta anos de serviço, de acordo com a letra b do § 1º do art. 50 da Lei 6.880/1980, em sua redação original, com proventos calculados como Segundo Tenente. A posterior reforma por invalidez/incapacidade majorou os proventos para o posto de Primeiro Tenente.
5.	Com o falecimento do militar, foi instituído o ato de pensão militar ora em exame em benefício da Sra. Maria Alaide Silva de Albuquerque, porém com proventos calculados sobre o posto de Primeiro Tenente, visto que a posterior reforma por invalidez/incapacidade majorou os proventos para mais um posto acima, ou seja, dois postos acima do que possuía o instituidor na ativa (Suboficial) . 
6. 	Assim, os benefícios pensionais passaram a ter indevidamente como referência a remuneração do posto de Primeiro Tenente. Ou seja, houve melhoria nos proventos do instituidor, com base na Lei 6.880/1980, quando, segundo o órgão de origem, a invalidez o alcançou já na condição de militar reformado. 
7.	Para melhor esclarecimento da matéria, transcrevo os seguintes excertos de dispositivos da Lei 6.880/1980 (Estatuto dos Militares) :
"Art. 50. São direitos dos militares:
 (...) 
II - a percepção de remuneração correspondente ao grau hierárquico superior ou melhoria da mesma quando, ao ser transferido para a inatividade, contar mais de 30 (trinta) anos de serviço; (redação original) 
 (...) 
Art. 108. A incapacidade definitiva pode sobrevir em consequência de:
I - ferimento recebido em campanha ou na manutenção da ordem pública;
II - enfermidade contraída em campanha ou na manutenção da ordem pública, ou enfermidade cuja causa eficiente decorra de uma dessas situações;
III - acidente em serviço;
IV - doença, moléstia ou enfermidade adquirida em tempo de paz, com relação de causa e efeito a condições inerentes ao serviço;
V - tuberculose ativa, alienação mental, esclerose múltipla, neoplasia maligna, cegueira, lepra, paralisia irreversível e incapacitante, cardiopatia grave, mal de Parkinson, pênfigo, espondiloartrose anquilosante, nefropatia grave e outras moléstias que a lei indicar com base nas conclusões da medicina especializada; e (Redação dada pela Lei nº 12.670, de 2012) 
VI - acidente ou doença, moléstia ou enfermidade, sem relação de causa e efeito com o serviço.
§ 1º Os casos de que tratam os itens I, II, III e IV serão provados por atestado de origem, inquérito sanitário de origem ou ficha de evacuação, sendo os termos do acidente, baixa ao hospital, papeleta de tratamento nas enfermarias e hospitais, e os registros de baixa utilizados como meios subsidiários para esclarecer a situação.
§ 2º Os militares julgados incapazes por um dos motivos constantes do item V deste artigo somente poderão ser reformados após a homologação, por Junta Superior de Saúde, da inspeção de saúde que concluiu pela incapacidade definitiva, obedecida à regulamentação específica de cada Força Singular.
 (...) 
Art. 110. O militar da ativa ou da reserva remunerada, julgado incapaz definitivamente por um dos motivos constantes dos incisos I e II do art. 108, será reformado com a remuneração calculada com base no soldo correspondente ao grau hierárquico imediato ao que possuir ou que possuía na ativa, respectivamente. (Redação dada pela Lei nº 7.580, de 1986) 
§ 1º Aplica-se o disposto neste artigo aos casos previstos nos itens III, IV e V do artigo 108, quando, verificada a incapacidade definitiva, for o militar considerado inválido, isto é, impossibilitado total e permanentemente para qualquer trabalho.
§ 2º Considera-se, para efeito deste artigo, grau hierárquico imediato:
a) o de Primeiro-Tenente, para Guarda-Marinha, Aspirante-a-Oficial e Suboficial ou Subtenente;
b) o de Segundo-Tenente, para Primeiro-Sargento, Segundo-Sargento e Terceiro-Sargento; e
c) o de Terceiro-Sargento, para Cabo e demais praças constantes do Quadro a que se refere o artigo 16.
§ 3º Aos benefícios previstos neste artigo e seus parágrafos poderão ser acrescidos outros relativos à remuneração, estabelecidos em leis especiais, desde que o militar, ao ser reformado, já satisfaça às condições por elas exigidas.
§ 4º Revogado pela Medida Provisória nº 2.215-10, de 31.8.2001.
§ 5º Revogado pela Medida Provisória nº 2.215-10, de 31.8.2001."
8.	A leitura do art. 110, caput, acima transcrito deixa assente que, estando o militar na ativa ou na reserva remunerada, se for julgado incapaz definitivamente por um dos motivos constantes dos incisos I e II do art. 108, faz jus à reforma com remuneração calculada com base no soldo correspondente ao grau hierárquico imediato ao que possuir ou que possuía na ativa.
9.	Tal situação - reforma com um posto ou uma graduação acima - também se estende às situações descritas nos incisos III, IV e V do art. 108 daquele diploma legal (art. 110, § 1º, da lei 6.880/1990) . 
10.	Este é o entendimento do Superior Tribunal de Justiça no que se refere ao tema, conforme se nota do julgado abaixo mencionado:
"AGRAVO REGIMENTAL NOS EMBARGOS DE DECLARAÇÃO EM RECURSO ESPECIAL. ADMINISTRATIVO. MILITAR DA RESERVA REMUNERADA. SUPERVENIÊNCIA DE INCAPACIDADE TOTAL E DEFINITIVA. REFORMA. CÁLCULO DOS PROVENTOS. SOLDO DO POSTO IMEDIATAMENTE SUPERIOR AO QUE EXERCIA NA ATIVA. 
1. A orientação jurisprudencial desta Corte Superior é no sentido de que o militar da reserva remunerada julgado definitivamente incapaz para qualquer trabalho, como na hipótese de estar acometido de cardiopatia grave, deve ser reformado com proventos correspondentes ao soldo da graduação hierárquica imediata a que possuía na ativa, nos termos do art. 110, § 1º, da Lei nº 6.880/80. 
2. Agravo regimental a que se nega provimento' (AgRg nos EDcl no Recurso Especial 966.142/RJ, Rel. Min. Marco Aurélio Bellizze, Quinta Turma, julgado em 26/2/2013, DJe de 5/3/2013) ."
11. 	No âmbito desta Corte, a jurisprudência mais recente está alinhada àquela adotada pelo Superior Tribunal Justiça, consoante os precedentes abaixo relacionados, colhidos da ferramenta de pesquisa intitulada Jurisprudência Selecionada:
Acórdão 2225/2019-TCU-Plenário (relator Ministro Benjamin Zymler) 
"A reforma de militar por incapacidade com proventos calculados com base no soldo correspondente ao grau hierárquico imediato ao que possuir ou que possuía na ativa (art. 110, § 1º, da Lei 6.880/1980) restringe-se aos militares da ativa ou da reserva remunerada, não sendo possível a concessão dessa vantagem aos militares já reformados; entendimento esse a ser aplicado aos atos concessórios apreciados pelo TCU a partir da data de prolação do Acórdão 2225/2019-TCU-Plenário." 
Acórdão 11553/2021-TCU-Primeira Câmara (relator Ministro Walton Alencar Rodrigues) 
"A reforma de militar por incapacidade com proventos calculados com base no soldo correspondente ao grau hierárquico imediato ao que possuir ou que possuía na ativa (art. 110, § 1º, da Lei 6.880/1980) restringe-se aos militares da ativa ou da reserva remunerada, não sendo possível a concessão dessa vantagem aos militares já reformados." 
12.	Assim, o ponto fulcral do entendimento do TCU é similar ao adotado pelo Superior Tribunal de Justiça, no sentido de que a vantagem do art. 110, caput, da Lei 6.880/1980 não alcança os militares já reformados e de que a concessão de um posto ou uma graduação acima para fins de cálculo da remuneração deve sempre tomar como base o posto ou a graduação que o militar possuía na ativa, não havendo espaço para o efeito cascata de se galgar mais de um grau hierárquico em relação ao que ocupava na ativa.
13.	No caso do Sr. José Hermenio de Albuquerque, a reforma se deu por limite de idade para permanência na reserva, tal situação reforça a conclusão de que a invalidez permanente do aludido instituidor se deu quando o militar já estava reformado. 
14.	E, nesse contexto, o art. 110, caput, da Lei 6.880/1980 é claro ao dispor que a vantagem nele tratada somente alcança o militar da ativa ou da reserva remunerada, não favorecendo o militar já reformado.
15.	Assim, considerando que o instituidor, Sr. José Hermenio de Albuquerque, encontrava-se na condição de reformado por idade, quando lhe sobreveio a invalidez permanente, não cabe carrear para a pensão militar por ele instituída a vantagem do mencionado art. 110 da Lei 6.880/1990, o que está de acordo com o entendimento do TCU no paradigmático Acórdão 2225/2019-TCU-Plenário (relator Min. Benjamin Zymler) .
16.	Portanto, a melhoria nos proventos da pensão militar instituída pelo Sr. José Hermenio de Albuquerque em mais de um grau hierárquico ao ocupado na ativa afronta as disposições legais regentes da matéria e macula de ilegalidade a pensão militar ora em exame. 
17.	Nesse contexto, cabe considerar ilegal a concessão de pensão objeto destes autos e negar registro ao respectivo ato, aplicando-se a orientação fixada no Enunciado da Súmula/TCU 106 às parcelas indevidamente recebidas de boa-fé pela beneficiária.
18.	Outrossim, de conformidade com o art. 262 do Regimento Interno/TCU, importa determinar ao Comando da Aeronáutica que faça cessar os pagamentos decorrentes do ato impugnado, sob pena de responsabilidade solidária da autoridade administrativa omissa.
19. 	Deve-se, igualmente, determinar ao órgão de origem que comunique à beneficiária do ato, Sra. Maria Alaide Silva de Albuquerque, sobre a deliberação do Tribunal, alertando-a de que o efeito suspensivo proveniente da interposição de eventuais recursos não a exime da devolução dos valores percebidos indevidamente após a notificação, caso tais recursos não sejam providos. Após, documentos comprobatórios de que a interessada foi cientificada do julgamento desta Corte devem ser remetidos ao Tribunal.
20.	Por fim, esclareço que o ato em questão deu entrada nesta Corte de Contas em março de 2017, não se aplicando a sistemática definida pelo Plenário, mediante o Acórdão 122/2021 (rel. min. Walton Alencar Rodrigues) , na linha de observar o Recurso Extraordinário 636.553, em que foi fixado prazo de cinco anos para que o TCU registre os atos de concessão inicial de aposentadoria, reforma ou pensão, após o qual serão considerados "tacitamente registrados", podendo posteriormente o ato que contenha alguma ilegalidade ser submetido ao procedimento de revisão de ofício, com base no art. 54 da Lei 9.784/1999 c/c o art. 260, § 2º, do Regimento Interno/TCU. 
Ante o exposto, manifesto-me por que seja adotada a deliberação que ora submeto a este Colegiado.
TCU, Sala das Sessões, em 08 de fevereiro de 2022.
MARCOS BEMQUERER COSTA
Relator